【裁判字號】    98,上更(一),265
【裁判日期】    980902
【裁判案由】    強盜等
【裁判全文】
臺灣高等法院刑事判決             98年度上更(一)字第265號
上  訴  人
即  被  告  庚○○
                    （現另案羈押於臺灣基隆看守所）
選任辯護人  潘東翰律師
上列上訴人因強盜等案件，不服臺灣板橋地方法院97年度訴字第
285號，中華民國97年11月26日第一審判決（起訴案號：臺灣板
橋地方法院檢察署96年度偵緝字第3140號），提起上訴，經判決
後，由最高法院發回更審，本院判決如下：
    主  文
原判決撤銷。
庚○○意圖為自己不法之所有，結夥三人以上攜帶兇器，以強暴
、脅迫至使不能抗拒，而取他人之物，處有期徒刑捌年陸月。
    事  實
一、庚○○有違反麻醉藥品管理條例前科。緣乙○○於民國94年
    間因積欠汽車貸款致其與他人共有之房屋將遭銀行查封，而
    曾向庚○○等人諮詢，惟未接受庚○○製造假債權之建議，
    改向臺北縣新莊市某公司借款之方式來償還上開汽車貸款，
    並以該房屋之所有權狀作為抵押。詎庚○○獲悉此節後，心
    生不滿，於94年10月7日夜間10時、11時許，與丙○○（經
    檢察官另案通緝中）一同前往乙○○位於臺北縣永和市○○
    路92巷1弄9號之住處（為透天五樓住宅），是時乙○○與同
    居人戊○○（後已結婚）已上樓就寢，由到場探望及借宿之
    乙○○友人丁○○（經本院另案判決有罪，上訴後現由臺灣
    高等法院審理中）、甲○○（現由本院另案審理中）為庚○○、丙○○開門後，經過一番商談，庚○○、丙○○、丁○○及甲○○等四人均明知乙○○並未積欠渠等債務，詎因覬
    覦乙○○之財產，而基於意圖為自己不法所有之強盜犯意聯
    絡，由甲○○上樓喚醒乙○○、戊○○二人下樓，要求乙○○簽發本票，經乙○○當場拒絕後，庚○○等人為強逼乙○○簽發本票，竟將乙○○、戊○○二人限制行動於上址屋內
    不准離去，其間並由丁○○以拳頭毆打戊○○之腹部、丙○○以電視遙控器敲打戊○○頭部，庚○○則持自乙○○住處
    所取得客觀上足以傷害人之生命、身體安全，可供兇器使用
    之曬衣用鐵桿一枝毆打戊○○，致戊○○受有右手第五掌骨
    骨折合併掌腕關節脫臼之傷害。庚○○復又持戊○○住處所
    取得，客觀上足以傷害人之生命、身體安全，可供兇器使用
    之菜刀一把敲打桌子恫稱：「簽不簽，剛剛我用鐵棍打，我
    現在用菜刀敲桌子，你知道我的意思，沒有什麼我不敢做的
    。」及「不管男的、女的，我照樣打。」等語，丁○○、甲○○等人則輪流監視控制乙○○、戊○○之自由，並勸誘乙○○簽發本票，即以此等強暴、脅迫方式，至使乙○○、戊○○不能抗拒，乙○○因而於94年10月8日中午左右，簽發
    以其為發票人、金額各新臺幣（下同）三十至五十萬元間不
    等之本票十紙（下稱系爭本票），隨即由丙○○將本票取走
    ，庚○○並以系爭本票需要為由，取走乙○○之身分證及殘
    障手冊，甲○○亦取走乙○○之戶口名簿。渠等復於乙○○
    、戊○○仍處於不能抗拒之期間，庚○○、甲○○以借錢為
    由，分別取走乙○○所有現金三千元、一千五百元，庚○○
    並騎走戊○○所有車牌號碼為JUG-657號之機車一輛，丁○○則取走戊○○所有之精工錶一只。
二、案經乙○○、戊○○訴由臺北縣政府警察局永和分局報請臺
    灣板橋地方法院檢察署檢察官偵查起訴。
    理  由
一、證據能力部分：
(一)按被告以外之人於審判外之言詞或書面陳述，除法律規定者
    外，不得作為證據，刑事訴訟法第159 條第1 項定有明文。
    證人即告訴人乙○○、戊○○於警詢中所為之證述均係被告
    庚○○以外之人於審判外之陳述，依上開規定即不得作為證
    據。
(二)復按被告以外之人於偵查中向檢察官所為之陳述，除顯有不
    可信之情況者外，得為證據，刑事訴訟法第159 條之1 第2
    項定有明文。此係因上開偵查中向檢察官所為之陳述雖仍為
    審判外之陳述，但立法者衡量刑事訴訟法規定檢察官代表國
    家偵查犯罪、實施公訴，依法有訊問被告、證人、鑑定人之
    權，且實務運作時，偵查中檢察官向被告以外之人所取得之
    陳述，原則上均能遵守法律規定，不致違法取供，其可信性
    極高，為兼顧理論與實務為由，而對「被告以外之人於偵查
    中向檢察官所為之陳述」，例外規定除有顯不可信之情況者
    外，得為證據。本件證人乙○○、戊○○及甲○○於偵查中
    向檢察官所為之證述業經具結，且上開證人於本院審理時亦
    均到庭就渠等於偵查中所為之證述接受被告及辯護人之詰問
    ，揆諸司法院大法官會議釋字第582 解釋意旨，對於被告之
    詰問權已有所保障，即已合於法定程序。另上開證人於偵查
    中既經具結願負偽證罪之刑事責任後方為證述，在證據能力
    方面亦應認渠等所為證述之真實性可獲初步之確保。是綜上
    所述，上開證人於偵查中經具結後向檢察官所為之證述，尚
    難認有「顯不可信」之情況，應有證據能力。
二、訊據被告庚○○固坦承於上開時、地與丙○○一同至乙○○
    住處，其間曾持鐵桿毆傷戊○○，乙○○並曾簽發系爭十紙
    本票，及騎走前揭戊○○機車等事實，惟矢口否認有共同強
    盜之犯行，辯稱：伊係受乙○○之託處理本件債務，因乙○○所有之房屋係與其姪子共有，各共有人無法取得共識，變
    賣困難，遂與乙○○談妥以假債權之方式處理。不料戊○○
    竟私自持該房屋之所有權狀向地下錢莊借錢，伊獲悉很生氣
    ，方於當晚與戊○○爭執後以鐵桿毆打戊○○。而假債權本
    即為乙○○所提議，簽發系爭本票以製造假債權自係經其同
    意，而非其以強暴、脅迫方式逼迫乙○○，亦未限制乙○○
    、戊○○之行動自由。後其離開乙○○住處時，係向戊○○
    借用上開機車，亦未向乙○○拿走三千元，至於殘障手冊及
    身分證係先前乙○○委託其處理時，連同委託書一併交給伊
    ，並非案發當日所取走云云。經查：
(一)證人乙○○、戊○○、丁○○、甲○○經本院傳拘雖未到庭
    惟據其等於偵查及原審審理中所為之證述，核與被告所坦承
    其與丙○○於上開時、地一同前往乙○○之住處商討前揭乙○○債務處理事宜，當時該處除乙○○、戊○○外，亦有乙○○之友人丁○○及甲○○二人在場。當夜被告曾持鐵桿毆
    打戊○○，致戊○○受有右手第五掌骨骨折合併掌腕關節脫
    臼之傷害，乙○○亦簽發系爭十紙本票交予丙○○，後被告
    至次日離開時，與丁○○一同騎走戊○○所有上開機車等事
    實大致相符，並有行政院國軍退除役官兵輔導委員會臺北榮
    民總醫院診斷證明書一紙在卷可按，是此部分之事實堪以認
    定，合先敘明。
(二)關於被告離開之時間點，被告供稱係於94年10月8 日上午離
    開，並係與丁○○一同騎前揭戊○○之機車離開（參見原審
    97年4月9日準備程序筆錄第3頁），而依丁○○於偵查中所
    述，其係於上午至接近中午時與被告一同騎前揭機車離開（
    參見95年度偵字第6317號偵查卷第58、59頁）。證人乙○○
    、戊○○於偵查及本院審理中均證稱被告係於次日中午或下
    午1時許簽完系爭本票後才離開（參見上開偵查卷第69、72
    頁及原審97年10月15日審判筆錄第10、23頁），證人甲○○
    於偵查中亦證稱僵持到隔日（即8日）下午才簽本票等語（
    參見上開偵查卷第98頁），是由上開供述及證述可知，被告
    最早亦係於隔日上午接近中午時才離開，而被告自稱係於10
    月7日晚間10時許左右至乙○○住處，換言之，被告在乙○○住處之時間，至少長達十二小時許，當無疑義。
(三)關於乙○○、戊○○二人係在受被告、丙○○等人限制行動
    自由，被告以鐵桿毆打戊○○、丁○○毆打戊○○之腹部、
    丙○○以電視遙控器敲打戊○○頭部，及被告持乙○○住處
    菜刀以前揭語詞恫嚇，暨丁○○、甲○○等人在旁以言詞勸
    誘下，方被迫簽發系爭本票之事實，迭據證人乙○○、戊○○於偵查及本院審理中證述甚詳，所述亦互核大致相符。證
    人甲○○除於偵查中明確證稱乙○○係在受恐嚇下才簽，且
    伊一直勸乙○○不要哭等語外（參見上開偵查卷第96至98頁
    ），於原審審理中亦證稱有勸乙○○：「要簽就簽，不要簽
    就不要簽，否則拖拖拉拉，等一下戊○○又要被打了。」等
    語，及乙○○在旁邊哭等情（參見原審97年10月28日審判筆
    錄第6、11頁），證人丁○○於原審審理中復證稱被告與戊○○之前講好要拿本票擋錢莊的人，後來戊○○縮手，因此
    被告才打戊○○等語（參見原審9月16日審判筆錄第17頁）
    ；本院審理時亦到庭證稱：「我去之後問戊○○有什麼事，
    他說半夜有人從他家後面爬進來拿槍恐嚇他，我說看是否叫
    警察，他說沒認識的警察，我跟他說我有認識的警察我就幫
    他請己○○○○過來，陳警員有來，說沒有發現具體的事實
    ，就在樓下等，被告去的時候，陳警員已經回去，甲○○拿
    我的電話打給陳警員，陳警員問被告有無帶槍，我說沒有看
    到，陳警員說沒有帶槍的事實就沒有辦法處理，後來我們在
    他家三樓，我問被告何事，被告說戊○○之前跟他說，戊○○拿乙○○的權狀跟地下錢莊借錢，當時戊○○坐我旁邊，
    與被告對話，我認為讓他們協調就好，被告就與戊○○打架
    ，我們就勸架，之後戊○○說不然就照之前跟被告所說的事
    情來做，申請假扣押，要先簽本票，乙○○就簽本票，被告
    說要有人背書，要我當背書人」等語（見本院98年6月3日審
    判筆錄），此均可徵乙○○、戊○○當時並不願意簽發本票
    （即丁○○所稱之「縮手」），而係在上開僵持過程中，受
    迫於被告等人之前揭強暴、脅迫及限制行動自由等手段，方
    在非自願之情形下，簽發系爭本票，至為灼然。被告雖以前
    揭語詞置辯，然縱使被告確曾受乙○○之託處理此事，若乙○○反悔不願意簽發系爭本票製造假債權，亦僅為被告是否
    得依委託契約主張權利之問題，不能因此即以強暴、脅迫之
    手段硬逼乙○○簽發系爭本票，故縱使證人葉文清於本院審
    理中所證屬實，亦不足為有利於被告之認定。本案被告等人
    在乙○○住處至少長達十二小時，業如前述，且幾乎係整夜
    未睡處理此事，若果係乙○○自願簽發系爭本票委託處理此
    事，衡情又豈需討論如此之久？戊○○既遭被告毆打致受有
    達骨折、脫臼程度之嚴重傷勢，若非遭被告等人剝奪行動自
    由不得任意外出，又豈會不立即就診？況依證人即警員臺北
    縣政府警察局永和分局陳建誠於本院96年度訴字第650號案
    件（該案被告為丁○○、甲○○）審理中所證，其94年10月
    7 日當夜確曾至乙○○住處一趟，原因係丁○○、甲○○當
    天傍晚打電話通知當晚會有綽號叫「阿草」（即被告庚○○
    之綽號）之人拿槍至該處找戊○○等語（參見該案96年8月
    16 日審判筆錄第4頁），本院審理時到庭所為證述亦大致相
    符（見98年6月3日審判筆錄），為顯見在當晚之前，乙○○
    、戊○○即與被告發生衝突，致渠等懷疑被告可能會持槍前
    來滋事，且被告到場後戊○○亦確實遭毆打成傷，則在此情
    形下，乙○○又豈有可能再委託被告處理此事而自願簽發系
    爭本票。足徵被告所辯，不符情理，當以證人乙○○、戊○○及甲○○所述，較為可信。是被告等人當有以前揭手法至
    使乙○○、戊○○不能抗拒後，強逼乙○○簽發系爭本票後
    取走，至為明確。
(四)乙○○、戊○○既遭被告等人以前揭手法控制，則在被告等
    人離去前，自仍處於不能抗拒之狀態甚明。被告及丁○○均
    坦承有騎走戊○○前揭機車之事實，甲○○向乙○○取走現
    金一千五百元及戶口名簿乙節，亦據其於原審審理中坦承此
    事。而丁○○取走戊○○之精工錶部分，除據戊○○證述甚
    明外，證人甲○○於原審審理中亦證稱案發後確曾看到丁○○手戴戊○○之手錶等語（參見原審97年10月28日審判筆錄
    第9頁），是此部分之事實亦堪以認定。至黃允俊取走乙○○身分證、殘障手冊及現金三千元部分，除據證人乙○○於
    偵查及原審審理中證述甚詳外，證人甲○○於偵查及原審審
    理中亦證稱被告等人確實有在乙○○住處翻箱倒櫃（參見上
    開偵查卷第100頁及上開原審審判筆錄第11頁），被告復自
    承確實持有乙○○之身分證及殘障手冊，足徵證人乙○○此
    部分所證，應屬有據。況被告等人逼使乙○○簽發系爭面額
    高達數百萬元之本票十紙，已屬情節重大，乙○○、戊○○
    又何需杜撰此部分價值不高之財物誣陷被告？是由上情觀之
    ，被告、丁○○及甲○○等人，應確有趁乙○○、戊○○不
    能抗拒之狀態下取走上開物品，至為灼然。又就機車部分，
    被告雖辯稱僅係丁○○借騎後載伊至伊停車處牽車而已，當
    日下午即已歸還戊○○云云，然查證人丁○○於偵查中業已
    證稱係被告順道載伊回去而已（參見上開偵查卷第59頁），
    被告於偵查中亦稱當時伊車子已經沒有油等語（參見96年度
    偵緝字第3140號偵查卷第37頁），則在此情形下，丁○○載
    被告去已沒有油之車子停車處又有何意義？可徵被告此部分
    所辯，不符情理，應以丁○○所述，機車係遭被告騎走，較
    為可信。而證人戊○○於偵查及原審審理中均證稱該部機車
    係事後於同年11月1日或2日在臺北縣永和市○○○路○段堤
    防邊找到等語（參見95年度偵字第6317號偵查卷第72頁及原
    審97年10月15日審判筆錄第21頁），離案發時間已有二十幾
    天，而被告既知悉戊○○之住處及聯絡方式，若果有意歸還
    ，自可騎回戊○○住處，或通知戊○○取回，又何以停放於
    上開永和市堤防邊？顯見被告騎走該機車當時，具有不法所
    有之意圖，亦甚灼然。
(五)本院審理時被告另辯稱：案發當日曾有警察來查戶口，乙○○親自拿戶口名簿給警察查看，設若被告等人當日有強盜行
    為，為何告訴人乙○○不立即向來查察戶口之警察報案舉發
    ？惟經本院傳喚證人即永和新生派出所管區辛○○到庭證稱
    ：「（九十四年十月八日上午是否有到永和市○○路92巷1
    弄9號乙○○的住處作戶口調查？）沒印象」；「（你當天
    作戶口調查有無留下紀錄？）太久忘記了，如果有去查戶口
    查察記事簿應該會有記載，戶口查察記事放在派出所」等語
    ；嗣經本院再向台北縣警察局永和分局調閱該戶口查察記事
    簿，據覆稱：「該員警（辛○○）當日勤務係下午14一02時
    止，無法得知有無前往該處（臺北縣永和市○○路92巷1弄9
    號）作戶口調查；另簿冊因更新及幾經調動，當時（94年）
    之戶口查察記事簿已不復存在」，此有該局98年8月14日北
    縣警永刑字第0980025169號函、職務報告、勤務表、出入登
    記簿影本各一份在卷可憑，被告所辯尚乏憑據，要難為其有
    利之認定。
(六)綜上所述，被告所辯尚非足採，本案事證明確，被告犯行堪
    以認定。
三、論罪科刑部分
(一)修正前刑法第28條規定：「二人以上共同實施犯罪之行為者
    ，皆為共同正犯」；於本次修正後則規定：「二人以上共同
    實行犯罪之行為者，皆為共同正犯」。原「實施」之概念，
    包含陰謀、預備、著手及實行等階段之行為，足見新法共同
    正犯之範圍縮小，排除陰謀犯、預備犯之共同正犯，僅共同
    實行犯罪行為始成立共同正犯（最高法院96年度台上字第37
    73號判決意旨參照），自以修正後刑法第28條之規定較為有
    利於被告。
(二)按被告藉由持鐵桿毆打戊○○、持菜刀敲打桌面之強暴、脅
    迫手段遂行本案強盜犯行，其中之鐵桿、菜刀均為金屬材質
    ，質地堅硬，菜刀且刀刃鋒利，若持以揮打、砍劈人體，顯
    皆足以傷害人之生命、身體，在客觀上對於人之生命、身體
    安全具有高度危險性，均應屬刑法第330條第1項、第321條
    第1項第3款所定之兇器無疑。又本票為設權證券，其權利之
    發生必須作成證券；本票亦屬有價證券，其權利之行使或處
    分必須占有該證券。是本票權利之發生、行使及處分既與證
    券之作成或占有具有不可分離之關係，自亦具有「物」之性
    質，而得為強盜取財罪之客體，非僅單純之權利或財產上之
    利益，最高法院89年度台上字第3724號判決意旨可資參照。
    故核被告所為，係犯刑法第330條第1項、第321條第1項第3
    款、第4款之結夥三人以上攜帶兇器強盜取財罪。其與丙○○、丁○○及甲○○就上開犯行間有犯意聯絡、行為分擔，
    均為共同正犯。
四、原審認被告庚○○罪證明確，予以論罪科刑，固非無見，惟
    查：95年7月1日起施行（下稱新法）之刑法第2條第1項規定
    ：「行為後法律有變更者，適用行為時之法律。但行為後之
    法律有利於行為人者，適用最有利於行為人之法律。」改採
    「從舊從輕」主義，係規範行為後法律變更所衍生新舊法律
    比較適用之準據法，以適用最有利於行為人之法律為原則。
    準此，法院裁判時已在新法施行之後，如新舊法條文之內容
    有所修正，除其修正係無關乎處罰之輕重或要件內容之不同
    ，而僅為其他純文字之修正，非該條所指之法律有變更者，
    依最高法院最近見解，可毋庸依該規定為新舊法之比較，而
    應依一般法律適用原則，適用裁判時法外，即應適用新法第
    2條第1項之規定，為「從舊從輕」之比較。刑法第28條原規
    定：「二人以上共同『實施』犯罪之行為者，皆為共同正犯
    。」新法修正為：「二人以上共同『實行』犯罪之行為者，
    皆為共同正犯。」將舊法之「實施」修正為「實行」。原「
    實施」之概念，包含陰謀、預備、著手及實行等階段之行為
    ，修正後僅共同實行犯罪行為始成立共同正犯。是新法共同
    正犯之範圍已有限縮，排除陰謀犯、預備犯之共同正犯。新
    舊法就共同正犯之範圍既因此而有變動，自屬犯罪後法律有
    變更，而非僅屬純文字修正，應有新舊法比較適用之問題。
    （最高法院96年台上字第934號判決意旨參照）原判決未就
    刑法第28條為新舊法比較，逕行適用裁判時之新法規定，論
    以共同正犯，自屬可議。被告上訴意旨，仍執陳詞否認強盜
    犯行，雖無理由，惟原審判決既有上述可議，即屬無從維持
    ，自應由本院以予以撤銷改判。爰審酌被告前已有違反麻醉
    藥品管理條例前科，有本法院被告前案紀錄表一份在卷可按
    ，雖不構成累犯，然可徵其素行非佳，且被告正值年輕力壯
    ，竟不思以正當手段謀取財富，而強逼被害人乙○○簽立金
    額高達數百萬元之本票，及強取上開財物，並毆傷被害人戊○○，惡性不輕，結夥四人於夜間持兇器之犯罪手段，對於
    被害人人身安全之危害甚鉅，強盜所得之財物價值，被害人
    所受之損失，暨被告犯罪後僅坦承傷害部分之犯行，不見悔
    意之態度等一切情狀，量處如主文所示之刑，以資懲儆。又
    被告雖係於96年4月24日前為本案犯行，然所犯之加重強盜
    罪，屬中華民國九十六年罪犯減刑條例第3條第1項第15 款
    所規定之罪，且本院所判處之宣告刑，已逾有期徒刑一年六
    月，即不得依該條例予以減刑。被告用以為本案犯行之鐵桿
    一支及菜刀一把，皆係取自被害人乙○○住處之物，即非被
    告所有，與刑法第38條第3項前段之規定尚有未合，爰不併
    諭知沒收。
五、公訴意旨另以被告自丙○○處取得系爭本票中金額共計二百
    十六萬元之六紙本票後，交予其母親壬○○（收受贓物部分
    經原審法院判決有罪，由本院駁回上訴確定），詎被告與壬○○均明知乙○○並未積欠渠等債務，竟仍基於意圖為自己
    不法所有之犯意聯絡，由壬○○於94年10月14日持上開本票
    向本院民事庭聲請裁定准以強制執行，欲以此詐得執行名義
    後對乙○○之財產強制執行，惟因乙○○提起確認本票債權
    不存在之訴，壬○○始於該案訴訟中將上開本票交還乙○○
    ，致未生得財之結果。因認被告此部分所為，係涉犯刑法第
    339條第3項、第1項之詐欺未遂罪，且與前揭加重強盜罪間
    有方法、結果之牽連關係等語。然按詐欺取財或詐欺得利罪
    之成立係以行為人著手實施客觀上足以使人陷於錯誤之詐術
    行為為要件，若行為人所實施者並非足以使人陷於錯誤之詐
    術，自不構成上開罪名。準此，執票人就本票聲請法院裁定
    強制執行事件，屬非訟事件，法官僅據執票人之聲請為形式
    上審查無訛，即將本票內容登載於裁定書上准予強制執行，
    無須為實質上審查，以判斷本票內容之真偽。而系爭本票確
    為告訴人乙○○所簽發，業如前述，雖其係遭被告脅迫之下
    所簽發，亦僅屬該發票行為是否有效，得否撤銷及執票人是
    否可享有本票債權之實體上爭執，並非受理本票裁定聲請之
    法院所得審究，是法院即無陷於錯誤之可能，從而壬○○持
    系爭本票向本院民事庭聲請裁定強制執行之行為，客觀上尚
    難認屬足以使人陷於錯誤之詐術行為，故縱使確係公訴意旨
    所指乃被告透過其母壬○○持該紙本票向本院聲請強制執行
    ，亦不成立詐欺取財罪。惟因公訴意旨認被告此部分若成立
    犯罪，與前揭經本院認定有罪之加重強盜罪間具有修法前刑
    法第55條後段之牽連犯裁判上一罪關係，本院就此部分爰不
    另為無罪之諭知，附此敘明。
據上論斷，應依刑事訴訟法第369條第1項前段、第364條、第299
條第1項前段，刑法第2條第1項、第28條、第330條第1項，刑法
施行法第1條之1第1項、第2項前段，判決如主文。
本案經檢察官鄭龍照到庭執行職務。
中    華    民    國    98    年     9    月     2    日
                      刑事第一庭審判長法  官  葉騰瑞
                                      法  官  王炳梁
                                      法  官  莊明彰
以上正本證明與原本無異。
如不服本判決，應於收受送達後10日內向本院提出上訴書狀，其
未敘述上訴之理由者並得於提起上訴後10日內向本院補提理由書
（均須按他造當事人之人數附繕本）「切勿逕送上級法院」。
                                      書記官  王韻雅
中    華    民    國    98    年    9     月    2     日


司法院資訊處製作；財團法人民間司法改革基金會備份。
